【裁判字號】    99,中簡上,55
【裁判日期】    990323
【裁判案由】    重利
【裁判全文】
臺灣臺中地方法院刑事判決            99年度中簡上字第55號
上  訴  人
即  被  告  丙○○
選任辯護人  張富慶律師
            韓銘峰律師
上列上訴人因重利案件，不服本院臺中簡易庭中華民國98年12月
11日98年度中簡字第3908號第一審刑事簡易判決（聲請簡易判決
處刑書案號：臺灣臺中地方法院檢察署98年度偵字第18612號）
，提起上訴，本院管轄第二審之合議庭，逕依通常審判程序為第
一審判決如下：
    主    文
原判決撤銷。
丙○○無罪。
    理  由
一、聲請簡易判決處刑意旨略以：被告丙○○係設於臺中市○區
    ○○路二之九十八號之大同當舖現場負責人，於民國九十七
    年十二月二十二日，在上開當舖內，趁證人乙○○急需用錢
    之際，以證人乙○○提供車牌號碼七０八九─ＨＶ號自用小
    客車為擔保品（未留車），貸予新臺幣（下同）十萬元，約
    明以一個月為一期，每期利息一萬三千元，並預扣第一期利
    息後，證人乙○○實際取得之金額為八萬七千元，被告丙○
    ○因而取得與原本顯不相當之重利，證人乙○○並另簽發面
    額三萬元、七萬元之本票二張作為借款之擔保。嗣證人乙○
    ○在支付九十八年四、五、六月份利息後，因無力還款，經
    被告丙○○再三催討，乃報警於九十八年七月二十三日下午
    四時許，在上開當舖搜索而查獲，並扣得編號000000
    0號當票影本一張、票號ＴＨ0000000、ＴＨ000
    0000號本票影本二張、被告丙○○所有之臺灣土地銀行
    帳號000000000000號帳戶存摺影本等物品。因
    認被告丙○○涉犯刑法第三百四十四條之重利罪嫌云云。
二(一)證據能力：
  (1)按被告以外之人於審判外之言詞或書面陳述，除法律有規定
    者外，不得作為證據，刑事訴訟法第一百五十九條第一項定
    有明文，此即學理上所稱之「傳聞證據排除法則」，而依上
    開法律規定，傳聞證據原則上固無證據能力，但如法律別有
    規定者，即例外認有證據能力。又被告以外之人於審判外之
    陳述，雖不符合同法第一百五十九條之一至第一百五十九條
    之四之規定，但經當事人於審判程序同意作為證據，法院審
    酌該言詞陳述或書面陳述作成時之情況，認為適當者，亦得
    為證據，當事人、代理人或辯護人於法院調查證據時，知有
    第一百五十九條第一項不得為證據之情形，而未於言詞辯論
    終結前聲明異議者，視為有前項之同意，此觀諸同法第一百
    五十九條之五規定甚明。又被告以外之人於檢察事務官、司
    法警察官或司法警察調查中所為之陳述，與審判中不符時，
    其先前之陳述具有較可信之特別情況，且為證明犯罪事實存
    否所必要者，得為證據，刑事訴訟法第一百五十九條之二定
    有明文。本條所稱「先前之陳述具有較可信之特別情況」，
    係指被告以外之人先前於檢察事務官、司法警察官或司法警
    察調查中所為之陳述，與審判中不符，而從先前與審判中各
    個陳述之外部附隨環境或條件觀察比較，先前之陳述，較為
    自然可信而足以取代審判中之陳述者而言（最高法院九十五
    年度臺上字第三七四七號判決意旨參照）。又所謂「與審判
    中不符」，並非僅指全部不符而言，凡部分不符，或審判期
    日行交互詰問時未經提問，致證人無從為陳述或為完整陳述
    等情形，均屬之。再被告以外之人於司法警察官或司法警察
    調查中所為之陳述，與審判中不符時，其先前之陳述具有較
    可信之特別情況，且為證明犯罪事實存否所必要者，固得為
    證據，惟其先前之陳述，須經證明具有較可信之特別情況，
    始符合上開規定，不得單憑司法警察詢問時間距案發時間較
    近，或以證人事後有承受外界干擾而受污染之虞，即逕謂於
    再司法警察詢問時之陳述述較為可採。否則，將造成因司法
    警察詢問之時間順序通常在先，該審判外陳述之證據價值，
    反優於審判中經具結、詰問等程序所為陳述之不當結果（最
    高法院九十八年度臺上字第一三０五號判決意旨參照）。查
    證人乙○○於警詢中所為之證述，屬於審判外之陳述，為傳
    聞證據，是證人乙○○於司法警察詢問時之陳述與其於本院
    審判中所述部分相符，部分則不符，依前開說明，相符部分
    應以其等審判中所述作為證據，又不符部分本院認其在司法
    警察詢問中所述並未經證明具有較可信之特別情況（詳後述
    ），且被告、辯護人亦爭執證據能力，故其於司法警察詢問
    時所述應無證據能力。
  (2)按刑事訴訟法第一百五十九條之一第二項規定，被告以外之
    人於偵查中向檢察官所為之陳述，除顯有不可信之情況者外
    ，得為證據。立法理由係考量現階段刑事訴訟法規定檢察官
    代表國家偵查犯罪、實施公訴，依法其有訊問被告、證人及
    鑑定人之權，而實務運作時，檢察官偵查中向被告以外之人
    所取得之陳述，原則上均能遵守法律規定，鮮少以強暴、脅
    迫及其他不正之方法取得供述證據，其可信度極高，而有此
    例外之規定。是故，此項證據原則上具有證據能力，主張無
    證據能力之一方當事人須就「顯有不可信之情況」負舉證責
    任，必其舉證足以證明「顯有不可信之情況」，此項證據始
    例外不具證據能力（最高法院九十八年度台上字第四○四六
    號判決意旨參照）。查本案證人乙○○於檢察官偵查中所為
    之陳述，均經具結，有結文附卷可稽，且被告及其辯護人亦
    不爭執證據能力，揆證前揭判決意旨，證人乙○○於偵查中
    檢察官訊問時之證言有證據能力。
  (二)按犯罪事實應依證據認定之，無證據不得認定犯罪事實，刑
    事訴訟法第一百五十四條第二項定有明文。次按所謂認定犯
    罪事實之證據，係指足以認定被告確有犯罪行為之積極證據
    而言，該項證據自須適合於被告犯罪事實之認定，始得採為
    斷罪之資料；又認定不利於被告之事實，須依積極證據，苟
    積極證據不足為不利於被告事實之認定時，即應為有利於被
    告之認定，更不必有何有利之證據；事實之認定，應憑證據
    ，如未能發現相當確實證據，或證據不足以證明，自不能以
    推測或擬制之方法，以為裁判之基礎；且刑事訴訟上之證明
    資料，無論其為直接證據或間接證據，而為認定犯罪事實所
    憑，均須達於通常一般之人均不致有所懷疑，而得確信其為
    真實之程度，始得據為有罪之認定，若其關於被告是否犯罪
    之證明未能達此程度，而有合理懷疑之存在，致使無從形成
    有罪之確信，即不得遽為不利被告之認定，最高法院二十九
    年上字第三一０五號、三十年上字第八一六號、四十年台上
    字第八六號、七十六年台上字第四九八六號判例可資參照。
    又檢察官就被告犯罪事實，應負舉證責任，並指出證明之方
    法，刑事訴訟法第一百六十一條第一項定有明文，因此，檢
    察官對於起訴之犯罪事實，應負提出證據及說服之實質舉證
    責任。倘其所提出之證據，不足為被告有罪之積極證明，或
    其指出證明之方法，無從說服法院以形成被告有罪之心證，
    基於無罪推定之原則，自應為被告無罪判決之諭知，最高法
    院九十二年台上字第一二八號判例意旨參照。
三、本件公訴人認被告丙○○涉有詐欺犯嫌，無非以：證人乙○
    ○於九十八年九月九日偵訊中，就其向被告借款十萬元而實
    拿金錢部分，先證稱：應該有預扣利息等語，後又證稱：好
    像實拿十萬元等語，前後證述不一；另就每月支付一萬三千
    元予被告之性質，則證稱：利息每個月含本金要還一萬三千
    元等語。然參酌證人於警詢時證稱：伊借貸十萬元，實拿八
    萬七千元，利息一百三十分等語；而證人乙○○於偵訊前之
    九十八年七月二十四日與被告就本件重利案達成和解，此有
    和解書在卷可參，則證人在此狀況下，於偵查中難免會有偏
    袒被告之情；且就證人所稱每月支付一萬三千元金額予被告
    係包括本金在內一節，與一般當舖業之放款，多係約定於固
    定期間內收取利息，嗣再償還本金，罕有定期同時收取本金
    及利息之慣例不符；亦與被告所辯該一萬三千元，係證人乙
    ○○分期攤還之前二個月未繳交之部分利息及倉棧費有異；
    況被告偵查中即供稱：其係向證人乙○○收取每月一萬三千
    元利息等語（見九十八年七月二十三日訊問筆錄）。故本件
    證人乙○○向被告借款十萬元時，應有預扣第一期利息一萬
    三千元，且證人乙○○之後所支付之一萬三千元，亦應未包
    括本金，而僅係利息無誤。再利息應為使用本金之代價，本
    件證人乙○○向被告所借之款項雖為十萬元，然被告實際交
    付之金額為八萬七千元，則以被告與證人乙○○約定每月之
    利息一萬三千元計算，被告所收取之每月利息利率為百分之
    十四．九四，年利率即為百分之一百七十九．三一，顯屬高
    利之行為。再刑法重利罪之成立，係以乘人急迫、輕率或無
    經驗貸以金錢或其他物品，而取得與原本顯不相當之重利者
    ，為其要件。證人乙○○於偵查中證稱：那時其急需用錢等
    語（見九十八年九月九日訊問筆錄），且衡諸常情，一般人
    若非在需錢孔急情況下，應無忍受月息百分之十三高利，且
    尚需預扣第一期利息之借款條件之理，是本件證人乙○○應
    確係在急迫情況下，方向被告借貸金錢，而被告亦係趁證人
    乙○○急需用錢之際，約定並收取與原本顯不相當之重利。
    參酌當舖業法之主管機關內政部於九十二年一月十五日內授
    警字第０九二００七八０七三號函釋意旨，有關「倉棧費」
    之性質，雖含有稅金、保險費、手續費、保管費等因素，然
    依當舖業法第三條第一項第一款、第四款定義：「當舖業：
    指依本法申請許可，『專』以經營質當為業之公司或商號。
    」、「質當：指持當人以動產為擔保，並『交付』於當舖，
    向其借款、支付利息之行為。」，當舖業既係「專」以經營
    質當為業，且質當須以動產為擔保，並「交付」於當舖業，
    准此，若持當人未將動產交付於當舖業，既非質當行為自無
    當舖業法之適用，更無倉棧費可言。故若當舖業者將客戶典
    當之汽機車，以讓客戶使用為由，由客戶開立借款本票，留
    置行照後交借款客戶開走，不必留在當舖，即非屬適用當舖
    業法之借款行為，而無依該法收受倉棧費之權利。本件即便
    依被告所辯，其實際交付予證人乙○○之借款為十萬元，且
    每月僅向證人乙○○收取百分之四之利息及百分之五之倉棧
    費，然本件被告並未將證人乙○○所提供借款擔保之汽車予
    以收質一節，業為被告所供陳，核與證人乙○○證述相符，
    則被告形式上雖係以開設當舖業為名，然其借款予本件證人
    乙○○之行為，實與當舖業法之規範有異，應無該法之適用
    ，而被告卻仍以倉棧費之名義，收取每月百分之五費用，其
    實際性質應仍屬利息，則被告所收取之每月利息即達百分之
    九，年利率為百分之一百零八。末按當舖業法第二十條第一
    項、第二項所規定之倉棧費，其性質與利息不同，應屬一次
    性之費用，亦即在不超過收當金額百分之五範圍內，於滿當
    期限前，僅可收取一次，非若該法所規範之利息係以每月計
    算。另參酌同法第二十一條前段規定，當舖業之滿當期限，
    不得少於三個月，少於三個月者，概以三個月計。則當舖業
    者收取倉棧費，至多僅得以每一滿當期之三個月收取一次，
    本件被告以每月收取百分之五之倉棧費，亦與當舖業法之規
    定不符，復有扣案之證人乙○○所開立之本票、當票、被告
    所有之臺灣土地銀行帳號000000000000000
    00號帳戶存摺影本等在卷可稽為其論據。
四、訊據被告丙○○固坦承於九十七年十二月二十二日有出借金
    錢予證人乙○○之事實，然堅詞否認有何重利犯行，辯稱：
    其確實有貸款十萬元給證人乙○○，證人乙○○是以車子借
    款，原本有押車子，但證人乙○○說要接送小孩及跑業務，
    所以願意支付保管費用，證人乙○○借款時，其有告之依規
    定車子要留下；借款當天證人乙○○寫一張當票，並簽立三
    萬元及七萬元本票各一張，其給證人乙○○十萬元，第一期
    利息沒有先扣款；證人乙○○車子自始沒有留下，只有談論
    借錢時有看到車子；因為停車場當舖都要支出固定費用，證
    人乙○○十二月來借錢，之後就找不到人，利息一期都沒有
    繳納，到了三月其才找到證人乙○○，其問證人乙○○能一
    個月給其多少，證人乙○○說要還一萬三千元；一般車子都
    放在大里停車場，沒有簽立契約，租用停車場費用一輛車一
    天四十元，以車輛數計算；有留車就收倉棧費用，沒有留車
    就不收，原本約定這件要收倉棧費用，但根本沒有收到；證
    人乙○○先去報警，第二天跑來找其要和解，其從頭到尾都
    沒有收到任何利息，證人乙○○都是還本金；其借給證人乙
    ○○的錢，證人乙○○已全部清償完畢；和解時證人乙○○
    給其六萬一千元，是證人乙○○的老闆先拿給其五萬元，證
    人乙○○再拿給其一萬一千元左右，已經還清了；其聯絡不
    上證人乙○○以後，其就想要儘快拿回本金；其確定均未收
    取任何利息，證人乙○○自九十八年四月到六月分別匯款一
    萬三千元、一萬三千五百元、一萬三千五百元，再加上和解
    時六萬一千元，總計是十萬一千元，但證人乙○○二次匯一
    萬三千五百元時，其都有將多出來的五百元還給證人乙○○
    ，其忘記是何時還的，證人乙○○與其和解時，其就把五百
    元減掉沒有多收，和解金就是本金十萬元拿回來，沒有利息
    等語；於九十八年七月二十三日檢察官內勤偵訊時辯稱：九
    十七年十二月二十二日在其經營的當舖內，其借款十萬元予
    乙○○，利息算法係由其向乙○○收一個月一萬三千元的利
    息，交付借款時並未預扣第一期利息，其係交給乙○○十萬
    元、乙○○一開始沒有繳利息，九十八年四月才開始繳利息
    ；於九十八年四月匯一萬三千元、九十八年五月匯一萬三千
    五百元、九十八年六月匯一萬三千五百元，但其中二次匯款
    多出的五百元是乙○○匯錯了，該二次五百元其都有退還給
    乙○○等語；於九十八年九月九日檢察官偵訊時辯稱：有留
    車其才有收倉棧費，沒留車就沒收，其倉棧費是每一萬元每
    月收五百元；另辯護人於偵查中以辯護狀於九十八年九月二
    日為丙○○辯護以：乙○○於九十七年十二月間向其借款十
    萬元，其亦交付十萬元予乙○○，雙方約定每萬元月息四百
    元、倉棧費五百元，惟乙○○自九十八年三月間起，才開始
    繳交利息及倉棧費，並分期攤還之前二個月未繳交之部分利
    息及倉棧費四千元，故乙○○每月清償一萬三千元予丙○○
    ，且本件係乙○○在充分瞭解一般民間之借貸情形後，經由
    與其充分商談借貸條件，認其之借貸條件較為合理，始同意
    向其借款，其並無趁乙○○急迫、輕率或無經驗之情形，另
    其所收取之倉棧費，依臺中市當舖同業公會之函釋，非屬狹
    隘之保管費性質，尚有其他費用之成分因素存在，故不限於
    留車才可收取，因此當舖業者若應借款人之請求借回車輛使
    用，借款人亦自願負擔倉棧費，以換取其使用車輛之便利，
    屬於有利於借款人之行為，此乃締約自由之範疇等語。
五、經查：
  (一)證人乙○○於九十七年十二月二十二日向址設臺中市○區○
    ○路二之九十八號大同當舖之現場負責人丙○○借款十萬元
    ，乃由乙○○簽立本票並提供車牌號碼七０八九─ＨＶ號自
    小客車（但並未留車）以供擔保；而乙○○於借款後，直至
    九十八年四月至六月，始三次分別匯款一萬三千元、一萬三
    千五百元、一萬三千五百元至被告丙○○臺灣土地銀行帳戶
    ；嗣乙○○於九十八年六月匯款予丙○○後之九十八年七月
    二十一日向臺中市警察局第一分局民權派出所申告丙○○涉
    犯重利罪嫌，經警於九十八年七月二十三日持搜索票搜索大
    同當舖後，乙○○隨即於九十八年七月二十四日與被告丙○
    ○簽立和解書達成和解等情，業被告丙○○供述無訛，核與
    證人乙○○於本院證述情節相符，復有扣案之當票影本一張
    、本票影本二張、被告丙○○臺灣土地銀行西臺中分行帳號
    000000000000號帳戶存摺影本一份、本院搜索
    票影本、臺中市警察局第一分局搜索扣押筆錄、和解書影本
    一張可資佐據，就此部分事實當無疑義，足堪認定。
  (二)而被告於九十八年七月二十三日偵訊時即辯稱：九十七年十
    二月二十二日在其經營的當舖內，其借款十萬元予證人乙○
    ○，利息算法係由其向證人乙○○收一個月一萬三千元的利
    息，交付借款時並未預扣第一期利息，其係交給證人乙○○
    十萬元、證人乙○○一開始沒有繳利息，九十八年四月才開
    始繳利息；於九十八年四月匯一萬三千元、九十八年五月匯
    一萬三千五百元、九十八年六月匯一萬三千五百元，但其中
    二次匯款多出的五百元是證人乙○○匯錯了，該二次五百元
    其都有退還給證人乙○○等語。被告於偵查中及審理中均堅
    稱並未事先扣取利息之事實。證人乙○○固於警詢時指證稱
    ：因大同當舖門外有借款廣告招牌，其因缺錢才會向想要向
    當舖借款應急，其到該店時一名不知名男子主動詢問並幫其
    辦理借款事宜；其借貸十萬元，實拿八萬七千元，利息一百
    三十分；借款時有簽立三張本票，金額分別為六萬、八萬、
    十萬元，面額共二十四萬元；借貸金額之攤還，是以利息一
    萬三千元一個月為一期，如本金無法於期限內攤還，就以一
    個月為一期繼續攤還利息至本金攤還完畢。大同當舖告知其
    每月二十日前匯款需付之利息金額至丙○○土地銀行帳戶；
    其於九十八年四月匯款一萬三千元、九十八年五月匯款一萬
    三千五百元、九十八年六月匯款一萬三千五百元共三筆利息
    ，其中五、六月是其匯錯金額，實際應匯金額是一萬三千元
    ；其從未償還過本金，所以借款金額還是十萬元云云（見警
    卷九十八年七月二十一日調查筆錄）；然其於偵查中結證稱
    ：應該有預扣利息云云，其後改稱：忘了，好像實拿十萬元
    ，本金十萬元，利息每個月含本金要還一萬三千元；九十八
    年四月二十三日匯款一萬三千五百元，應該是包含本金加利
    息云云（見偵卷九十八年九月九日訊問筆錄），同次訊問即
    前後證述不一，已非無疑。復於本院審理中結證稱：其經朋
    友介紹認識被告，後來才知被告從事當鋪業，九十七年底向
    被告借十萬元，實拿亦十萬元，因其認識被告，所以被告願
    意讓其以每期一萬三千元分期攤還，連同本金；被告根本沒
    有向其收取重利，借款當時其實拿十萬元，被告叫其每月還
    一萬三千元，要還十期云云，復改稱：是八期，原本有押車
    子，過兩天但因工作需要取回車子，車子取回後之借款條件
    有無變更其沒有問，被告亦未跟其說；借款當時其簽了七萬
    、三萬元，二張共十萬元之本票，警詢時因忘記其簽多少本
    票，才會說簽了六萬、八萬、十萬元三張本票；每月還一萬
    三千元是利息及本金；警詢時說每次攤還以一個月為一期，
    利息一萬三千元，如本金無法於期限內攤還，就以一個月為
    一期，繼續攤還利息至本金攤還完畢，是因有人教其這樣說
    等語（見本院九十九年三月九日審判筆錄）；則證人乙○○
    在審理中突為改異前詞，對照其在警詢時之指訴歷歷，其事
    態固如前揭檢察官聲請簡易判決處刑書所載意旨而非無可疑
    之處；然其於審理中之證述既顯與其警詢、偵中之供述完全
    相左，則其警詢、偵查中不利被告之供述客觀上即存有前後
    不一之瑕疵，而難遽為憑信屬實。況證人乙○○於審理中經
    本院告知其明知被告並未貸以重利，而指述被告涉犯重利，
    於審理中又改異之證述，其可能涉犯刑法罪責之情後，其猶
    自甘承擔刑事責任而於具結後堅證如上，實亦難以遽行確認
    其審理中改異之證述是否確與事實不符，則其警詢、偵查中
    不利被告之供述自仍需有更堅強確實之佐證，始足資為不利
    被告事實認定之基礎。
  (三)又本案經警搜索後扣得證人乙○○所簽發票號000000
    0號（扣押物品目錄表誤載為0000000），票載發票
    日九十七年十二月二十二日，面額七萬元及票號00000
    00號，票載發票日九十八年三月十八日，面額三萬元之本
    票影本各一張等情，有扣押物品目錄表、上開本票影本二紙
    、當票影本一紙在卷可憑，其二紙本票金額合計確為借款金
    額十萬元，此與一般貸放重利者多要求借款人簽發二至三倍
    借款金額之票據之情節不符。更與證人丙○○於警詢時指訴
    就借款當時簽立有六萬元、八萬元、十萬元三張本票一節迥
    異，就扣案本票及證人乙○○指證之簽發張數、金額等重要
    事項無一相符，本件扣案之本票影本二紙既與證人乙○○指
    述顯不相符，自無從為不利於被告事實認定之佐證。是以證
    人乙○○所為關於被告重利犯行之指述既存有明顯瑕疵已如
    前述，關於形式上本不利於被告之扣案本票影本二紙亦與證
    人人指述完全不符，復查無任何其他事證可為佐據，則證人
    乙○○所為不利被告之指述自難逕予採信。
  (四)又被告及其辯護人所辯，無非係以本件十萬元借款，被告係
    實際交付十萬元予證人乙○○，並未預扣第一期利息，而借
    款當時，被告固係依當鋪業法之規定，與乙○○約定利息每
    萬元每月四百元、倉棧費每萬元每月五百元，亦即每萬元每
    月共九百元，證人乙○○借款十萬元，原應給付被告每月九
    千元之利息及倉棧費，惟證人乙○○自借款後即未依約按月
    給付，直至九十八年三、四月間才與被告再約定每月應給付
    一萬三千元，其中九千元為原約定之利息及倉棧費，另四千
    元則屬分期攤還之前所積欠之利息及倉棧費之款項，嗣證人
    乙○○陸續於九十八年四月、五月、六月分別匯給被告一萬
    三千元、一萬三千五百元（其中五百元退回乙○○）、一萬
    三千五百元（其中五百元退回乙○○）後，證人乙○○竟於
    九十八年七月二十一日至警局申告被告重利犯嫌，並於九十
    八年七月二十四日主動找被告和解，雙方乃達成全部債務以
    十萬元本金返還之和解內容，由證人乙○○老闆先拿五萬元
    給其，證人乙○○再拿一萬一千元給其，加上之前於九十八
    年四、五、六月已經給付之三萬九千元，總計十萬元收訖，
    則其於九十七年十二月二十二日借款時及九十八年三、四月
    間約定每月給付一萬三千元時等二個時點，固均有約定每萬
    元每月九百元之利息及倉棧費之事實，惟其最後和解結算時
    ，亦收回僅相當於本金之十萬元，故其與證人乙○○之間雖
    有利息及倉棧費之約定，惟實際上亦未收取利息及倉棧費等
    情，均與證人乙○○於本院結證內容互核相符，亦有扣案記
    載月息四分（即月息百分之四，每萬元每月利息四百元）之
    當票影本一張、丙○○臺灣土地銀行西臺中分行帳號000
    000000000號帳戶存摺影本一份及和解書影本一張
    可資佐據，就證人乙○○於本院之證述及扣案當票影本及匯
    款資料觀之，與被告所辯尚無明顯扞格不符之處。
  (五)綜上所述，本件證人乙○○關於被告重利犯行之指訴，存有
    前後供述不一、且與扣案本票記載事項顯有未合之明顯瑕疵
    存在，自不足以確認其陳述是否與事實相符。從而本件依調
    查所得證據，其證明程度仍未達於可排除合理之懷疑而形成
    被告有罪之法律上確信之程度，亦即尚不能排除被告所辯其
    確係於借款當時雖與證人乙○○約定依當舖業法之規定貸與
    被告金錢，惟實際上尚未收取證人乙○○任何利息或倉棧費
    ，此外復無其他積極證據可認被告有何犯行，循據前開之說
    明，並基於「罪證有疑，利於被告」之刑事訴訟原則，因認
    被告之犯罪尚屬不能證明，尚難遽以重利罪責相繩。復按檢
    察官依刑事訴訟法簡易訴訟程序聲請簡易判決處刑之案件，
    如法院於審理後，認應為無罪、免訴、不受理或管轄錯誤判
    決之諭知者，應適用通常訴訟程序審判之，為刑事訴訟法第
    四百五十二條所明文規定；對於簡易判決之上訴，準用刑事
    訴訟法第三編第一章及第二章之規定，管轄第二審之地方法
    院合議庭受理簡易判決上訴案件，應依通常程序審理，其認
    案件有應依通常訴訟程序審判誤依簡易判決處刑之情形者，
    原審所行訴訟程序因有重大瑕疵，自應撤銷原判決，逕依通
    常訴訟程序為第一審判決（法院辦理刑事訴訟簡易程序案件
    應行注意事項第十四條意旨參照）。查本案被告既應判決無
    罪，自應由本院將原判決撤銷，並改依通常程序自為第一審
    諭知被告無罪之判決。
六、按公務員因執行職務知有犯罪嫌疑者，應為告發，刑事訴訟
    法第二百四十一條定有明文。查證人乙○○於九十八年七月
    二十一日在臺中市警察局第一分局民權派出所，向承辦員警
    指訴本件被告重利犯行，其後並於九十八年九月九日在臺灣
    臺中地方法院檢察署檢察官偵查中，以證人身分於具結後含
    糊以對，前後證述不一；嗣於本院九十九年三月九日審理時
    ，則在具結後改異前證，證稱其經朋友介紹認識被告，後來
    才知道被告從事當鋪業，是大同當舖、九十七年底向被告借
    十萬元，實拿十萬元，因其認識被告，所以被告願意讓其分
    期還，每期還一萬三千元，連同本金，當時急需用錢，所以
    沒有聽清楚要還幾期、被告根本未向其收取重利、當時借款
    之情形係其實拿十萬元，被告叫其每月還一萬三千元，要還
    十期，（改稱）八期，原本有押車子，但因其工作需要，過
    兩天即將車子取回、每月還一萬三千元是利息加本金、其根
    本沒有想到警局告被告，不知道這樣會變成告他、警詢筆錄
    所述，是當時其老闆馬志超引導其，若要讓被告丙○○跟其
    和解就要在警局這樣說、警詢時會說每次攤還以一個月為一
    期，利息一萬三千元，如本金無法於期限內攤還，就以一個
    月為一期，繼續攤還利息至本金攤還完畢等語，是其朋友朱
    書宏教其如此說的；並稱被告丙○○沒有跟其收利息，其這
    樣告被告，對被告真的不好意思等語。則證人乙○○在警、
    偵及審理中就本案關於被告涉嫌重利犯嫌之重要事項所為之
    證述，自必有其中一次係屬虛偽陳述，而有觸犯刑法第一百
    六十八條偽證罪之嫌疑，另其所為被告涉犯重利之指訴，亦
    有涉犯刑法第一百六十九條第一項誣告罪之嫌疑。依上開刑
    事訴訟法第二百四十一條之規定之規定，應向臺灣臺中地方
    法院檢察署檢察官告發，併此敘明。
據上論斷，應依刑事訴訟法第四百五十二條、第四百五十五條之
一第一項、第三項、第四百五十一條之一第四項但書第三款、第
三百六十九條第一項前段、第三百六十四條、第三百零一條第一
項前段，判決如主文。
本案經檢察官甲○○到庭執行職務。
中    華    民    國    99    年    3     月    23    日
                  刑事第七庭審判長    法  官  王邁揚
                                      法  官  黃賢婷
                                      法  官  陳  葳
上正本證明與原本無異。
如不服本判決，應於收受本判決後十日內向本院提出上訴書狀，
其未敘述上訴理由者，並得於提起上訴後十日內向本院補提理由
書狀（均須按他造當事人之人數附繕本）「切勿逕送上級法院」
。
                                      書記官  張雅如
中    華    民    國    99    年    3     月    23    日

司法院資訊處製作；財團法人民間司法改革基金會備份。
